---
title: Impacto dos Investimentos em Educação sobre o Crescimento Econômico dos Estados
  Brasileiros
author: "Alceu Nascimento"
date: "2024-07-16"
output:
  pdf_document: default
  word_document: default
---

```{r setup, include=FALSE}
knitr::opts_chunk$set(echo = TRUE)
library(writexl)               # Salva as tabelas elaboradas em formato .xls
library(readxl)                # Reads Microsoft Excel spreadsheets.
library(knitr)
library(kableExtra)
library(readr)                 # A fast and friendly way to read tabular data into R.
library(MASS)                  # visualiza decimal em fracoes
library(xtable)                # transforma tabela Excel para Latex
library(ggplot2)               # graficos
library(gridExtra)
library(grid)                  # Para configurações adicionais de grid
library(here)
library(xtable)
## data manipulation ----
library(tidyverse)             # Inclui dplyr, forcats, ggplto2, lubridate, purrr, stringr, tibble, tidyr
library(broom)                 # Converte saídas de modelos estatísticos em tibbles
library(dbplyr)                # Interface dplyr para bancos de dados
library(lubridate)             # Simplifica trabalho com datas e horas
library(janitor)
## statistics ----
library(stargazer)             # analise estatistica
library(skimr)                 # Compact and flexible summaries of data, a frictionless, pipeable approach to dealing with summary statistic
library(broom)                 # Convert statistical analysis objects into tidy data frames.
library(lmtest)                # Hypothesis testing for linear regression models.
library(modelsummary)          # faz um grafico de intervalo bom
library(strucchange)           # analisar quebras estruturais (Chow Test)
library(mctest)                # teste para multicolinearidad
library(performance)           # Analisa regressão 
library(broom)                 # takes the messy output of built-in functions in R, such as lm, nls, or t.test, and turns them into tidy tibbles.
library(Hmisc)
library(pastecs)
library(nortest)               # Anderson-Darling Test for normality
library(dunn.test)
library(car)
library(reshape2)
library(plm)
```


# Introdução

Este estudo investiga o impacto dos investimentos em educação sobre o crescimento econômico dos estados brasileiros no período de 2000 a 2023.

# Revisão da Literatura

A literatura existente sugere uma relação positiva entre investimentos em educação e crescimento econômico.

# Dados

Os dados utilizados neste estudo foram obtidos do IBGE, IPEA e Ministério da Educação. O período analisado é de 2000 a 2023.

```{r get data}
renda <- read_csv2("C:/Users/DELL/OneDrive/R/Rprojetos/ufpr_ppgecon/econometria/data/renda.csv")
renda_long <- melt(renda, id.vars = c("Estado"), 
                   variable.name = "Ano", value.name = "Renda")
renda_long$Ano <- as.numeric(as.character(renda_long$Ano))
print(renda_long)
```


```{r get data 2}
estudo <- read_csv("C:/Users/DELL/OneDrive/R/Rprojetos/ufpr_ppgecon/econometria/data/estudo_2022_2023.csv")
estudo <- estudo %>% select(-Sigla, -Código,-last_col())
estudo_long <- melt(estudo, id.vars = "Estado", variable.name = "Ano", value.name = "estudo")
estudo_long$Ano <- as.numeric(as.character(estudo_long$Ano))
print(estudo_long)
```


```{r get data 3}
despesas_educacao <- read_csv2("C:/Users/DELL/OneDrive/R/Rprojetos/ufpr_ppgecon/econometria/data/despesas_educacao.csv")
despesas_educacao_long <- melt(despesas_educacao, id.vars = "Estado", variable.name = "Ano", value.name = "despesas")
despesas_educacao_long$Ano <- as.numeric(as.character(despesas_educacao_long$Ano))
print(despesas_educacao_long)
```


```{r create panel data}
# Realizar a junção dos dataframes com base nas colunas "Estado" e "Ano"
painel_dados <- merge(renda_long, estudo_long, by = c("Estado", "Ano"), all = TRUE)
painel_dados <- merge(painel_dados, despesas_educacao_long, by = c("Estado", "Ano"), all = TRUE)
print(painel_dados)
painel_dados <- painel_dados %>%
  filter(!is.na(Renda), !is.na(estudo), !is.na(despesas))
print(painel_dados)
# Configurar o dataframe como dados de painel usando plm
p.painel_dados <- pdata.frame(painel_dados, index = c("Estado", "Ano"))
# Verificar a estrutura do painel
print(p.painel_dados)
```


# Metodologia

Utilizamos um modelo para analisar o impacto dos gastos em educação sobre a renda per capita.

$$
Renda per capita_{it} =β_0 + β_1GastosEducação_{it} + β_2 AnosEstudo_{it} + \epsilon_{it}
$$

```{r modelo}
# Modelagem Econométrica
vif_result <- vif(lm(Renda ~ estudo + despesas, data = painel_dados))
print(vif_result)
# Aqui, vamos usar um exemplo com a renda como variável dependente e estudo e despesas como variáveis independentes

modelo_lm <- lm(Renda ~ estudo + despesas, data = p.painel_dados)
stargazer(modelo_lm, type = 'text')

# Modelo de Efeitos Fixos
modelo_ef <- plm(Renda ~ estudo + despesas, data = p.painel_dados, model = "within")
# Modelo de Efeitos Aleatórios
modelo_ea <- plm(Renda ~ estudo + despesas, data = p.painel_dados, model = "random")
# Estimar os modelos e exibir os resultados
summary(modelo_ef)
summary(modelo_ea)

# Diagnóstico e Validação
# Teste de Hausman para comparar efeitos fixos e aleatórios
teste_hausman <- phtest(modelo_ef, modelo_ea)
print(teste_hausman)
```


























Fim.