---
title: "prova"
author: "Alceu Nascimento"
date: "2024-05-06"
output: 
  html_document:
    toc: TRUE
    toc_float: TRUE
    toc_depth: 5
---

```{r setup, include=FALSE}
knitr::opts_chunk$set(echo = TRUE, warning = FALSE, message = FALSE)

# definir notação cientifica off em numeros menores que 1.000.000.000.000 ----
# definir qual o tipo do separador (ponto ou virgula) ----
options(scipen = 10, digits = 10, OutDec = ".")
# basic ----
library(writexl)               # Salva as tabelas elaboradas em formato .xls
library(readxl)                # Reads Microsoft Excel spreadsheets.
library(knitr)                 # tabelas kable
library(kableExtra)            # Build common complex HTML tables and manipulate table styles.
library(readr)                 # A fast and friendly way to read tabular data into R.
library(MASS)                  # visualiza decimal em fracoes
library(xtable)                # transforma tabela Excel para Latex
library(ggplot2)               # graficos
library(gridExtra)
# data manipulation ----
library(tidyverse)             # Inclui dplyr, forcats, ggplto2, lubridate, purrr, stringr, tibble, tidyr
library(broom)                 # Converte saídas de modelos estatísticos em tibbles
library(dbplyr)                # Interface dplyr para bancos de dados
library(lubridate)             # Simplifica trabalho com datas e horas
# statistics ----
library(stargazer)             # analise estatistica
library(skimr)                 # Compact and flexible summaries of data, a frictionless, pipeable approach to dealing with summary statistic
library(broom)                 # Convert statistical analysis objects into tidy data frames.
library(lmtest)                # Hypothesis testing for linear regression models.
library(modelsummary)          # faz um grafico de intervalo bom
library(strucchange)           # analisar quebras estruturais (Chow Test)
library(mctest)                # teste para multicolinearidad
library(performance)           # Analisa regressão 
library(broom)                 # takes the messy output of built-in functions in R, such as lm, nls, or t.test, and turns them into tidy tibbles.
library(Plothtests)
library(nortest)               # Anderson-Darling Test for normality
library(Hmisc)
library(pastecs)
library(stats)
```

rm(list = ls())


```{r get data}
df0 <- read_csv2("C:/Users/DELL/OneDrive/R/Rprojetos/ufpr_ppgecon/estatistica/data/Exerc_1_descritiva_dataset1.csv")
df0
```


# Variaveis aleatórias

# Medidas descritivas

## Medidas de posição

### media
```{r}
mean(df0$idade)
```

### mediana
```{r}
median(df0$idade)
```


### moda

## Medidas de dispersão

### variancia
```{r}
var(df0$idade)
```


### desvio padrão
```{r}
sd(df0$idade)
```


### momentos (skewness kurtosis)

### covariancia
```{r}
x <- df0$idade
y <- df0$renda
cov(x, y)

plot(x, 
     y, 
     type = "p",
     main = "Scatterplot de x e y",
     xlab = "x",
     ylab = "y",
     col = "steelblue",
     pch = 19)

```

### correlação
```{r}
cor(x, y)
cov(x, y) / (sd(x) * sd(y))
```



# Distribuição normal de probabilidade

## Função Densidade de Probabilidade

## Distribuição Normal
```{r}
# plot the t distribution
curve(dnorm(x, mean = 0, sd = 1), 
      from = -3.5, 
      to = 3.5, 
      ylab = "Densidade", 
      xlab = "x",
      main = "Distribuição Normal Padrão")
```


## Distribuição lognormal
```{r}
# plot the t distribution
curve(dlnorm(x), 
      from = 0, 
      to = 10, 
      ylab = "Densidade", 
      xlab = "x")
```



## Distribuição Qui-Quadrado
```{r}
# plot the PDF da chi^2
curve(dchisq(x, df = 3), 
      xlim = c(0, 10), 
      ylim = c(0, 1), 
      col = "blue",
      ylab = "Densidade(PDF)/Probabilidade(CDF)",
      main = "pdf e cdf da Distribuição Chi-Squared, M = 3")

# add the CDF to the plot
curve(pchisq(x, df = 3), 
      xlim = c(0, 10), 
      add = TRUE, 
      col = "red")

# add a legend to the plot
legend("topleft", 
       c("PDF", "CDF"), 
       col = c("blue", "red"), 
       lty = c(1, 1))
```

## Distribuição t de Student
```{r}
# plot the standard normal density
curve(dnorm(x), 
      xlim = c(-4, 4), 
      xlab = "x", 
      lty = 2, 
      ylab = "Densidade", 
      main = "Densidade de Distribuições t")

# plot the t density for df=2
curve(dt(x, df = 2), 
      xlim = c(-4, 4), 
      col = 2, 
      add = T)

# plot the t density for df=4
curve(dt(x, df = 4), 
      xlim = c(-4, 4), 
      col = 3, 
      add = T)

# plot the t density for df=25
curve(dt(x, df = 25), 
      xlim = c(-4, 4), 
      col = 4, 
      add = T)

# add a legend
legend("topright", 
       c("N(0,1)", "df = 2", "df = 4", "df = 25"), 
       col = 1:4, 
       lty = c(2, 1, 1, 1))
```


## Distribuição F
```{r}
# draw density of F_{3, 14}
curve(df(x ,3 ,14), 
      ylim = c(0, 0.8), 
      xlim = c(0, 10), 
      ylab = "Densidade",
      main = "Função de Densidade")
```

# Probabilidade

## Estimação

### Estimadores e TLC


### Estimação por intervalo



## Teste de Hipóteses

$H_0$ : $\mu = 0$  
$H_a$ : $\mu \neq 0$  


### Testes a um parâmetro
```{r}
# define o intervalo de confianca
ci <- 0.95
# t teste se x são maiores que o("greater")
t_test_pareado <- t.test(y, x, paired = FALSE, alternative = "greater", conf.level = ci)
t_test_pareado
paste("Rejeita-se H_0:", ci > t_test_pareado$p.value)
```

```{r}
# define o intervalo de confianca
ci <- 0.95
# t teste pareado para saber se a media dos dados 2 são maiores que o 1 ("greater")
t_test_pareado <- t.test(y, x, paired = FALSE, alternative = "less", conf.level = ci)
t_test_pareado
paste("Rejeita-se H_0:", ci > t_test_pareado$p.value)
```


### Testes para dois parâmetros
```{r}
# define o intervalo de confianca
ci <- 0.95
# t teste pareado para saber se a media dos dados 2 são maiores que o 1 ("greater")
t_test_pareado <- t.test(y, x, paired = TRUE, alternative = "greater", conf.level = ci)
t_test_pareado
paste("Rejeita-se H_0:", ci > t_test_pareado$p.value)
```


### ANOVA
```{r}

```

## Regressão Linear

### Regressão Linear simples
```{r}
model <- (x ~ y)
summary(model)
stargazer(model)
```

### Regressão Linear múltipla