---
title: "exercicio4_b"
author: "Alceu Nascimento, João Maurício Rolim e Tiago Soares"
date: "2024-05-07"
output:
  html_document: 
    toc: yes
    toc_float: yes
    toc_depth: 5
  word_document:
    toc: yes
    toc_depth: '5'
  pdf_document:
    toc: yes
    toc_depth: '5'
subtitle: 'Estatística (Prof. Adalto Acir Althaus Jr.): exercícios'
---

```{r setup, include=FALSE}
knitr::opts_chunk$set(warning = FALSE, message = FALSE)
# definir notação cientifica off em numeros menores que 1.000.000.000.000 ----
# definir qual o tipo do separador (ponto ou virgula) ----
options(scipen = 10, digits = 10, OutDec = ".")
# basic ----
library(writexl)               # Salva as tabelas elaboradas em formato .xls
library(readxl)                # Reads Microsoft Excel spreadsheets.
library(knitr)                 # tabelas kable
library(kableExtra)            # Build common complex HTML tables and manipulate table styles.
library(readr)                 # A fast and friendly way to read tabular data into R.
library(MASS)                  # visualiza decimal em fracoes
library(xtable)                # transforma tabela Excel para Latex
library(ggplot2)               # graficos
library(gridExtra)
library(here)
# data manipulation ----
library(tidyverse)             # Inclui dplyr, forcats, ggplto2, lubridate, purrr, stringr, tibble, tidyr
library(broom)                 # Converte saídas de modelos estatísticos em tibbles
library(dbplyr)                # Interface dplyr para bancos de dados
library(forcats)               # Ferramentas para trabalhar com fatores
library(googlesheets4)         # Interage com Google Sheets
library(haven)                 # Importa e exporta dados de softwares estatísticos
library(hms)                   # Trabalha com horas, minutos, segundos
library(httr)                  # Facilita requisições HTTP e APIs web
library(jsonlite)              # Parser JSON rápido e robusto
library(lubridate)             # Simplifica trabalho com datas e horas
library(modelr)                # Funções para modelagem em conjunto com dplyr/ggplot2
library(reprex)                # Cria exemplos reproduzíveis facilmente
library(rlang)                 # Ferramentas para programação e metaprogramação em R
library(rvest)                 # Ferramentas para web scraping
library(tibble)                # Versão moderna do data frame do R
library(xml2)                  # Leitura, escrita e processamento de XML
library(tidytext)              # Análise de dados textuais
library(ggthemes)              # Layout gráfico semelhante ao usado no Stata
library(janitor)               # limpeza e manipulacao de dados
library(mosaic)                # padronização de variaveis
library(zoo)                   # Provides the most popular format for saving time series objects in R.
library(xts)        
# statistics ----
library(stargazer)             # analise estatistica
library(skimr)                 # Compact and flexible summaries of data, a frictionless, pipeable approach to dealing with summary statistic
library(broom)                 # Convert statistical analysis objects into tidy data frames.
library(lmtest)                # Hypothesis testing for linear regression models.
library(modelsummary)          # faz um grafico de intervalo bom
library(strucchange)           # analisar quebras estruturais (Chow Test)
library(mctest)                # teste para multicolinearidad
library(performance)           # Analisa regressão 
library(broom)                 # takes the messy output of built-in functions in R, such as lm, nls, or t.test, and turns them into tidy tibbles.
library(nortest)               # Anderson-Darling Test for normality
library(Hmisc)
library(pastecs)
library(stats)
library(car)
library(yarrr)
library(ggpubr)
library(vtable)
```


# Exerício 04

## Questão A

A planilha DEMO traz informações de 1.000 respondentes quanto à sua idade em anos, 
o seu estado civil (1- casado , 0- não casado), quanto tempo (em anos) vive no endereço atual,
sua renda anual (em milhares de reais), o preço do carro principal (em milhares de reais),
sua escolaridade (1- primeiro grau, 2- segundo grau, 3- terceiro grau, 4- Pós graduação especialização, 
5- mestrado/doutorado),  quanto tempo, em anos, está no emprego atual (t_emp_atual),
se é (1) ou não (0) aposentado, o sexo (m- masc e f- femin) e sua satisfação
no trabalho (de 1- Nada satisfeito a 5- Muito satisfeito).

```{r dataset 4a, options}
# carregando o dataset
path_a = here("./estatistica/data/dataset4a.csv")
dfa <- read_csv2(path_a,
                   col_types = cols(
                     sexo = col_factor(levels = c("f", "m"))  # Especifica os níveis 'f' e 'm'
                   )
                 )

# ajustando variaveis qualitativas ordinais como factor
dfa$est_civil <- factor(dfa$est_civil, levels = c(0, 1), labels = c("solteiro", "casado"))
dfa$sexo <- factor(dfa$sexo, levels = c("f", "m"), labels = c("fem", "masc"))

# checking
head(dfa)

# cleaning
rm(path_a)
```

\  

### a) Teste se as médias de idade entre homens e mulheres da população podem ser consideradas iguais usando o teste-t presumindo variâncias iguais e depois presumindo-as diferentes. Qual seria o valor-p mais correto nesse caso?

Considerando que são amostras independentes, o teste $t$ de Student pode ser utilizado para comparar as médias dos dois grupos.  
\  

A fórmula do teste t é dada por:

$$ 
t = \frac{\bar{X}_1 - \bar{X}_2}{\sqrt{s_p^2\left(\frac{1}{n_1} + \frac{1}{n_2}\right)}}
$$

Onde:  
- $\bar{X}_1$ e $\bar{X}_2$ são as médias amostrais dos grupos;  
- $n_1$ e $n_2$ são os tamanhos das amostras; e  
- $s_p^2$ é a variância combinada das duas amostras quando assumimos variâncias iguais.     

\  


Primeiro, verifica-se a homogeneidade das variâncias, considerando:

$H_0$ : as variâncias são homogeneas  
$H_a$ : as variâncias não são homogêneas


```{r 4aa variancias, options}
# Teste de levene 
levene_teste_4aa <- leveneTest(idade ~ sexo, data = dfa)
levene_teste_4aa

# Gráfico de boxplot
with(dfa, boxplot(idade ~ sexo, names = c("Feminino", "Masculino"), 
                  xlab = "Sexo", ylab = "Idade", main = "Boxplot das Amostras"))
```

Dado que o p-valor do teste Levene ficou acima de 5%, não é possível rejeitar $H_0$, portanto, aceita-se que há homogeneidade entre as variancias.


