---
title: "UFPR PPGEcon 2024"
subtitle: "Estatística (Prof. Adalto Acir Althaus Jr.): exercícios"
author: "Alceu Nascimento, João Maurício Rolim e Tiago Soares"
date: "2024-04-21"
output: 
  html_document: 
    toc: TRUE
    toc_float: TRUE
    toc_depth: 5
---



```{r setup, warning=FALSE, message=FALSE, include=FALSE}
knitr::opts_chunk$set(warning = FALSE, message = FALSE)
# definir notação cientifica off em numeros menores que 1.000.000.000.000 ----
# definir qual o tipo do separador (ponto ou virgula) ----
options(scipen = 10, digits = 10, OutDec = ".")
# basic ----
library(writexl)               # Salva as tabelas elaboradas em formato .xls
library(readxl)                # Reads Microsoft Excel spreadsheets.
library(knitr)                 # tabelas kable
library(kableExtra)            # Build common complex HTML tables and manipulate table styles.
library(readr)                 # A fast and friendly way to read tabular data into R.
library(MASS)                  # visualiza decimal em fracoes
library(xtable)                # transforma tabela Excel para Latex
library(ggplot2)               # graficos
library(gridExtra)
# data manipulation ----
library(tidyverse)             # Inclui dplyr, forcats, ggplto2, lubridate, purrr, stringr, tibble, tidyr
library(broom)                 # Converte saídas de modelos estatísticos em tibbles
library(dbplyr)                # Interface dplyr para bancos de dados
library(lubridate)             # Simplifica trabalho com datas e horas
# statistics ----
library(stargazer)             # analise estatistica
library(skimr)                 # Compact and flexible summaries of data, a frictionless, pipeable approach to dealing with summary statistic
library(broom)                 # Convert statistical analysis objects into tidy data frames.
library(lmtest)                # Hypothesis testing for linear regression models.
library(modelsummary)          # faz um grafico de intervalo bom
library(strucchange)           # analisar quebras estruturais (Chow Test)
library(mctest)                # teste para multicolinearidad
library(performance)           # Analisa regressão 
library(broom)                 # takes the messy output of built-in functions in R, such as lm, nls, or t.test, and turns them into tidy tibbles.
library(nortest)               # Anderson-Darling Test for normality
library(Hmisc)
library(pastecs)
library(stats)
library(car)
library(see)
```

# Exerício 05

## Questão A

(só observar)


## Questão B

Ajuste uma reta de regressão para os dados, calcule o coeficiente de
determinação e construa um intervalo de 95% de confiança para $β_0$ e $β_1$.  
Analise as premissas do modelo de regressão.


```{r dataset 5b, options}
# carregando o dataset
<<<<<<< HEAD
# path_b = "C:/Users/DELL/OneDrive/R/Rprojetos/ufpr_ppgecon/estatistica/data/dataset5b.csv"
path_b = "~/proj/ufpr_ppgecon/estatistica/data/dataset5b.csv"
=======
path_b = "C:/Users/DELL/OneDrive/R/Rprojetos/ufpr_ppgecon/estatistica/data/dataset5b.csv"
#path_b = "~/proj/ufpr_ppgecon/estatistica/data/dataset5b.csv"
>>>>>>> 9c3af843dc992923b12327fe4c2e198d52f7463b
dfb <- read_csv2(path_b)
head(dfb)
rm(path_b)
```


```{r 5b lm, options}
model.5b <- lm(salario_medio ~ anos_estudo, data = dfb)
summary(model.5b)
```

```{r 5b checkmodel, options}
# checks
check_autocorrelation(model.5b)
check_collinearity(model.5b)
check_normality(model.5b)
check_heteroscedasticity(model.5b)
check_model(model.5b)
```


```{r 5b pevisao, options}
plot(x = dfb$salario_medio,                          
     y = model.5b$fitted.values,             
     xlab = "Valores observados",
     ylab = "Valores previstos",
     main = "Previsão do modelo")
abline(b = 1, a = 0)  
```

```{r 5b previsao 2, options}
previsto.5b <- check_predictions(model.5b)
plot(previsto.5b)
```

```{r 5b confint, options}
<<<<<<< HEAD
=======
# Respostas para as questões
## coeficiente de determinação
summary(model.5b)$r.squared
summary(model.5b)$adj.r.squared
## Intervalo de confiança para os estimadores
>>>>>>> 9c3af843dc992923b12327fe4c2e198d52f7463b
confint(model.5b, level=0.95)
```

\  

## Questão C (dataset "aptos")

A planilha Aptos traz os dados de 50 apartamentos, onde temos 
seus respectivos preço de venda, em reais, idade, em anos e área, em $m^2$.

Vamos construir um modelo de regressão no qual a variável
dependente $(Y)$ preço será explicada pelas variáveis independentes
$(X_1)$ idade do imóvel e $(X_2)$ área do imóvel.

```{r dataset 5c, options}
# carregando o dataset
<<<<<<< HEAD
# path_c = "C:/Users/DELL/OneDrive/R/Rprojetos/ufpr_ppgecon/estatistica/data/dataset5c.csv"
path_c = "~/proj/ufpr_ppgecon/estatistica/data/dataset5c.csv"
=======
path_c = "C:/Users/DELL/OneDrive/R/Rprojetos/ufpr_ppgecon/estatistica/data/dataset5c.csv"
#path_c = "~/proj/ufpr_ppgecon/estatistica/data/dataset5c.csv"
>>>>>>> 9c3af843dc992923b12327fe4c2e198d52f7463b
dfc <- read_csv2(path_c)
head(dfc)
rm(path_c)
```

```{r 5c lm, options}
model.5c <- lm(preco ~ idade + area, data = dfc)
summary(model.5c)
```

\  

O modelo ficou assim:

$$
\hat{Y}_{preço} = \hat{\beta_o} + \hat{\beta_1} X_{idade} + \hat{\beta_2} X_{área}  \\
\hat{Y}_{preço} = 
`r round(model.5c$coefficients[1],2)`  
`r round(model.5c$coefficients[2],2)` X_{idade} + 
`r round(model.5c$coefficients[3],2)` X_{área}
$$


```{r modelo 5c grafico, options}
plot(x = dfc$preco,                          
     y = model.5c$fitted.values,             
     xlab = "Valores observados",
     ylab = "Valores previstos",
     main = "Previsão do modelo")
abline(b = 1, a = 0)                         
```

\  

### a) Calcule o $R2$ e interprete seu significado.

```{r 5ca, options}
summary(model.5c)$r.squared
summary(model.5c)$adj.r.squared
```

O $R^2$, ou coeficiente de determinação, é uma medida estatística que oferece uma indicação de quão bem os dados observados são replicados pelo modelo estatístico. Em termos objetivos, o $R^2$ descreve a proporção da variação na variável dependente que é previsível a partir das variáveis independentes. O $R^2$ sempre varia entre 0 e 1, onde um valor mais alto sugere um melhor ajuste do modelo aos dados.
No caso, o $R^2$ de $0.8363525406$,  indica que aproximadamente $83.64%$ da variabilidade na variável dependente pode ser explicada pelas variáveis independentes incluídas no `modelo model.5c`. Este valor é geralmente considerado alto, indicando que o modelo fornece um bom ajuste para os dados.
O $R^2$ Ajustado de $0.8293888189$, ajustado também mede a proporção da variação explicada pelo modelo, mas é ajustado pelo número de preditores no modelo (variáveis independentes). Isso é feito para penalizar a inclusão de variáveis que não melhoram substancialmente o modelo. Neste caso, o $R^2$ ajustado de 0.829 sugere que, após o ajuste para o número de variáveis, ainda cerca de $82.94%$ da variabilidade é explicada pelo modelo.

\ 


### b) Forneça as hipóteses testadas na ANOVA e a conclusão obtida.

```{r 5cb, options}
anova(model.5c)
```
\  

### c) Deixe claro o significado de cada parâmetro e forneça um intervalo de 95% de confiança. 

```{r 5cc, options}
confint(model.5c)
```

Cada 1 ano de idade, o preço reduz, na média, `r round(model.5c$coefficients[2],2)`.
Para cada 1$m^2$ de área, o preço do imóvel aumenta, na média, `r round(model.5c$coefficients[3],2)`.
Estes valores estão contidos dentro do intervalo acima específicado e podem ser considerados
para um nível de confiança de $95%$.




\  

### d) Qual o preço previsto para um apartamento com 10 anos de vida e 200 metros quadrados?

```{r 5cd, options}
# Novos dados
dfc.novo <- data.frame(idade = c(10),
                       area = c(200)
                       )

preco.novo <- predict(object = model.5c,     # O modelo
                      newdata = dfc.novo,   # Os novos dados
                      interval = "confidence",
                      level = 0.95)   
```


\  

Do resultado, é possível afirmar que o preço estimado para o apartamento é de `r round(preco.novo[1],2)`.  
O intervalo de confiança (`r round(preco.novo[2],2)`, `r round(preco.novo[3],2)`) indica os valores que o parametro adota na população, no nível de confiança de 95%.

\  

Para verificar a qualidade do modelo podemos observar:

```{r 5cd grafico check preditivo, options}
previsto.5c <- check_predictions(model.5c)
plot(previsto.5c)
```
\  

### e) Analise as premissas do modelo.

```{r 5ce, options}
# checks
check_autocorrelation(model.5c)
check_collinearity(model.5c)
check_normality(model.5c)
check_heteroscedasticity(model.5c)

# verificando ausencia de normalidade dos residuos
normal.res.5c <- check_normality(model.5c)
plot(normal.res.5c, type = "density")

# verificando heteroscedasticidade
hetero.5c <- check_heteroscedasticity(model.5c)
plot(hetero.5c)
```


O modelo não atende as premissas da OLS, dada a heteocedasticidade e ausencia de normalidade dos resíduos.


\  

## Questão D (dataset "futebol")

A planilha Futebol apresenta o resultado do Brasileirão de 20xx, sendo:  
P pontos - J jogos - V vitórias - E empates - D derrotas - GP gols pró - GC gols contra - SG saldo de gols - 
VM vitória mandante - VV vitória visitante - DM Derrota mandante - DV Derrota visitante - 
CA cartões amarelos - CV cartões vermelhos

Ajuste modelos de regressão linear para explicar a pontuação.

```{r dataset 5d, options}
# carregando o dataset
<<<<<<< HEAD
#path_d = "C:/Users/DELL/OneDrive/R/Rprojetos/ufpr_ppgecon/estatistica/data/dataset5d.csv"
path_d = "~/proj/ufpr_ppgecon/estatistica/data/dataset5d.csv"

dfd <- read_csv2(path_d)
head(dfd)
glimpse(dfd)
rm(path_d)
=======
path_d = "C:/Users/DELL/OneDrive/R/Rprojetos/ufpr_ppgecon/estatistica/data/dataset5d.csv"
#path_d = "~/proj/ufpr_ppgecon/estatistica/data/dataset5d.csv"
dfd <- read_csv2(path_d)
head(dfd)
>>>>>>> 9c3af843dc992923b12327fe4c2e198d52f7463b
```

```{r 5d modelo, options}
model.5d <- lm(P ~  GP + GC + VV, data = dfd)
summary(model.5d)
<<<<<<< HEAD
=======
```

```{r 5d check_model, options}
>>>>>>> 9c3af843dc992923b12327fe4c2e198d52f7463b
# checks
check_autocorrelation(model.5d)
check_collinearity(model.5d)
check_normality(model.5d)
check_heteroscedasticity(model.5d)
<<<<<<< HEAD
```

```{r 5d check_model, options}
=======
>>>>>>> 9c3af843dc992923b12327fe4c2e198d52f7463b
check_model(model.5d)
```

\  

## Questão E (dataset "acidentes")

Ajuste um modelo de regressão linear para modelar acidentes fatais.
Variáveis:

| Variavel  | Descrição |
|-----------|--------------------------------------------|
| state     | Nome do Estado |
| pay94     | Renda média em 20xx |
| pop       | População em  20xx |
| area      | Área do Estado em Milhas quadradas |
| density   | População por milha quadrada |
| ins94     | Médias dos seguros de automóveis em 20xx |
| carsins   | Números de carros segurados em 20xx |
| regist    | Número de carros registrados em 20xx |
| rdmiles   | Milhas de estradas |
| fia       | Total de Acidentes Fatais |
| bac       | Limite da quantidade de álcool no sangue |
| totdriv   | Total de motoristas licenciados em 20xx |



```{r dataset 5e, options}
# carregando o dataset
<<<<<<< HEAD
#path_e = "C:/Users/DELL/OneDrive/R/Rprojetos/ufpr_ppgecon/estatistica/data/dataset5e.csv"
path_e = "~/proj/ufpr_ppgecon/estatistica/data/dataset5e.csv"

=======
path_e = "C:/Users/DELL/OneDrive/R/Rprojetos/ufpr_ppgecon/estatistica/data/dataset5e.csv"
#path_e = "~/proj/ufpr_ppgecon/estatistica/data/dataset5e.csv"
>>>>>>> 9c3af843dc992923b12327fe4c2e198d52f7463b
dfe <- read_csv2(path_e)
dfe <- dfe %>%
  mutate(across(state, as.factor))
head(dfe)
```



```{r 5e modelo, options}
model.5e <- lm(fia ~ pay94 + regist, data = dfe)
summary(model.5e)
```

```{r 5e check_model, options}
# checks
check_autocorrelation(model.5e)
check_collinearity(model.5e)
check_normality(model.5e)
check_heteroscedasticity(model.5e)
check_model(model.5e)
```

<<<<<<< HEAD
```{r 5e plot, options}
dfe_lm <- dfe %>%
  select(fia, pay94, regist)
plot(dfe_lm)
```
=======

\  
>>>>>>> 9c3af843dc992923b12327fe4c2e198d52f7463b

Fim.

