---
title: "UFPR PPGEcon 2024"
subtitle: "Estatística (Prof. Adalto Acir Althaus Jr.): exercícios"
author: "Alceu Nascimento, João Maurício Rolim e Tiago Soares"
date: "2024-04-21"
output: 
  html_document: 
    toc: TRUE
    toc_float: TRUE
    toc_depth: 5
---

```{r setup, warning=FALSE, message=FALSE, include=FALSE}
knitr::opts_chunk$set(warning = FALSE, message = FALSE)
# definir notação cientifica off em numeros menores que 1.000.000.000.000 ----
# definir qual o tipo do separador (ponto ou virgula) ----
options(scipen = 10, digits = 10, OutDec = ".")
# basic ----
library(writexl)               # Salva as tabelas elaboradas em formato .xls
library(readxl)                # Reads Microsoft Excel spreadsheets.
library(knitr)                 # tabelas kable
library(kableExtra)            # Build common complex HTML tables and manipulate table styles.
library(readr)                 # A fast and friendly way to read tabular data into R.
library(MASS)                  # visualiza decimal em fracoes
library(xtable)                # transforma tabela Excel para Latex
library(ggplot2)               # graficos
library(gridExtra)
# data manipulation ----
library(tidyverse)             # Inclui dplyr, forcats, ggplto2, lubridate, purrr, stringr, tibble, tidyr
library(broom)                 # Converte saídas de modelos estatísticos em tibbles
library(dbplyr)                # Interface dplyr para bancos de dados
library(lubridate)             # Simplifica trabalho com datas e horas
# statistics ----
library(stargazer)             # analise estatistica
library(skimr)                 # Compact and flexible summaries of data, a frictionless, pipeable approach to dealing with summary statistic
library(broom)                 # Convert statistical analysis objects into tidy data frames.
library(lmtest)                # Hypothesis testing for linear regression models.
library(modelsummary)          # faz um grafico de intervalo bom
library(strucchange)           # analisar quebras estruturais (Chow Test)
library(mctest)                # teste para multicolinearidad
library(performance)           # Analisa regressão 
library(broom)                 # takes the messy output of built-in functions in R, such as lm, nls, or t.test, and turns them into tidy tibbles.
library(nortest)               # Anderson-Darling Test for normality
library(Hmisc)
library(pastecs)
library(stats)
```

# Exerício 02

## Questão:  
Escolha uma das planilhas com os bancos de dados disponibilizados a seguir.  
Realize estatísticas descritivas do banco de dados escolhido.  
Para cada variável calcule médias, medianas, desvios padrão e outras estatísticas que queira calcular.  
Explore e desenvolva alguma conclusão original sobre o banco de dados escolhido.  

## Analise:

Foi escolhido o dataset nº 02, que continha os dados de mortaldade infantil para os municípios do Paraná para os anos de 1980, 1991 e 2000.  
```{r cars}
# carregando o dataset
path = "C:/Users/DELL/OneDrive/R/Rprojetos/ufpr_ppgecon/estatistica/data/dataset2.csv"
df <- read_csv2(path)

# Calculando a variação percentual ano a ano
df$variacao_1980_1991 <- (df$`1991` - df$`1980`) / df$`1980` * 100
df$variacao_1991_2000 <- (df$`2000` - df$`1991`) / df$`1991` * 100
df$variacao_1980_2000 <- (df$`2000` - df$`1980`) / df$`1980` * 100
df
```


### indicadores estatísticos

O conjunto de dados apresenta os seguintes indicadores estatísticos:

```{r estatistica descritiva, options}
# obtendo os indicadores estatísticos básicos
estats <- pastecs::stat.desc(df)
estats <- estats |> 
  select(`1980`,`1991`, `2000`) |> 
  filter(row.names(estats) %in% c("mean", "median", "std.dev"))
kable(estats)
```

É possivel identificar que além da redução na taxa de mortalidade, há uma redução na variação entre os munícipios, dada a redução no desvio padrão.

Analisando apenas a variação total no período, temos:
```{r estatistica da variacao, options}
# obtendo os indicadores estarísticos da variaçõ
estats_2 <- stat.desc(df$variacao_1980_2000)
kable(estats_2)
```


### Analise da heterogeniedade da variação na taxa de mortalidade entre os municípios

Para analisar a heterogeinedade da variação na vataxa de mortalidade entre os municípios, optou-se por separa-los em clusters, conforme a variação apresentada.
Primeiro, para identificação do número adequado de clusters, utilizamos o "método do cotovelo", conforme:

```{r clusters 2, options}
# Determinar o número adequado de clusters - Método do Cotovelo
set.seed(123)  # Para reprodutibilidade
wss <- (nrow(df)-1)*sum(apply(df,2,var))
for (i in 2:15) wss[i] <- sum(kmeans(df$variacao_1980_2000, centers=i)$withinss)
plot(1:15, wss, type="b", xlab="Número de Clusters", ylab="Soma dos Quadrados Internos")
```

Em seguida, produzimos uma analise gráfica dos clusters:

```{r grafico clusters, options}
# Aplicar k-means com um número adequado de clusters escolhido
kmeans_result <- kmeans(df$variacao_1980_2000, centers=6, nstart=25)  # Ajuste o 'centers' conforme necessário

# Adicionar os resultados do cluster de volta ao dataframe
df$cluster <- kmeans_result$cluster


# Gráfico de dispersão com os clusters
ggplot(df, aes(x=`1980`, y=`2000`, color=factor(cluster))) +
  geom_point(alpha=0.5) +
  labs(title = "Cluster de Redução da Mortalidade Infantil entre 1980 e 2000",
       x = "Taxa de Mortalidade em 1980",
       y = "Taxa de Mortalidade em 2000",
       color = "Cluster") +
  theme_bw()
```


Por fim, analisando os clusters temos:

```{r media por cluster, options}

medias_por_cluster <- df %>%
  group_by(cluster) %>%
  summarise(
    media_reducao = mean(variacao_1980_2000, na.rm = TRUE),
    desvio_padrao = sd(variacao_1980_2000, na.rm = TRUE),
    mediana_reducao = median(variacao_1980_2000, na.rm = TRUE)
  )

# Exibindo as estatísticas calculadas
print(medias_por_cluster)

# Utilizando kable para uma apresentação formal, se necessário
kable(medias_por_cluster, caption = "Estatísticas de Redução da Mortalidade Infantil por Cluster")
```

Na comparação entre os anos de 1980 e 2000, é possível identificar que a redução na taxa de mortalidade infantil não foi homogênea entre os municípios.  
Ao segregar os dados em seis clusters, foi possível identificar que há uma heterogeniedade na redução da taxa de mortalidade.   
É possivel que isto se dê em função de outros fatores que impactaram estes municípios, como aumento da renda, investimentos públicos, entre outros.

