---
title: "UFPR PPGEcon 2024"
subtitle: "Estatística (Prof. Adalto Acir Althaus Jr.): exercícios"
author: "Alceu Nascimento, João Maurício Rolim e Tiago Soares"
date: "2024-04-21"
output: 
  html_document: 
    toc: TRUE
    toc_float: TRUE
    toc_depth: 5
---

```{r setup, warning=FALSE, message=FALSE, include=FALSE}
knitr::opts_chunk$set(warning = FALSE, message = FALSE)
# definir notação cientifica off em numeros menores que 1.000.000.000.000 ----
# definir qual o tipo do separador (ponto ou virgula) ----
options(scipen = 10, digits = 10, OutDec = ".")
# basic ----
library(writexl)               # Salva as tabelas elaboradas em formato .xls
library(readxl)                # Reads Microsoft Excel spreadsheets.
library(knitr)                 # tabelas kable
library(kableExtra)            # Build common complex HTML tables and manipulate table styles.
library(readr)                 # A fast and friendly way to read tabular data into R.
library(MASS)                  # visualiza decimal em fracoes
library(xtable)                # transforma tabela Excel para Latex
library(ggplot2)               # graficos
library(gridExtra)
library(here)
# data manipulation ----
library(tidyverse)             # Inclui dplyr, forcats, ggplto2, lubridate, purrr, stringr, tibble, tidyr
library(broom)                 # Converte saídas de modelos estatísticos em tibbles
library(dbplyr)                # Interface dplyr para bancos de dados
library(lubridate)             # Simplifica trabalho com datas e horas
# statistics ----
library(stargazer)             # analise estatistica
library(skimr)                 # Compact and flexible summaries of data, a frictionless, pipeable approach to dealing with summary statistic
library(broom)                 # Convert statistical analysis objects into tidy data frames.
library(lmtest)                # Hypothesis testing for linear regression models.
library(modelsummary)          # faz um grafico de intervalo bom
library(strucchange)           # analisar quebras estruturais (Chow Test)
library(mctest)                # teste para multicolinearidad
library(performance)           # Analisa regressão 
library(broom)                 # takes the messy output of built-in functions in R, such as lm, nls, or t.test, and turns them into tidy tibbles.
library(Plothtests)
library(nortest)               # Anderson-Darling Test for normality
library(Hmisc)
library(pastecs)
library(stats)
library(car)
library(yarrr)
library(ggpubr)
```

# Exerício 04

## Questão A

A planilha DEMO traz informações de 1.000 respondentes quanto à sua idade em anos, 
o seu estado civil (1- casado , 0- não casado), quanto tempo (em anos) vive no endereço atual,
sua renda anual (em milhares de reais), o preço do carro principal (em milhares de reais),
sua escolaridade (1- primeiro grau, 2- segundo grau, 3- terceiro grau, 4- Pós graduação especialização, 
5- mestrado/doutorado),  quanto tempo, em anos, está no emprego atual (t_emp_atual),
se é (1) ou não (0) aposentado, o sexo (m- masc e f- femin) e sua satisfação
no trabalho (de 1- Nada satisfeito a 5- Muito satisfeito).

```{r dataset 4a, options}
# carregando o dataset
path_a = here("./estatistica/data/dataset4a.csv")
dfa <- read_csv2(path_a,
                   col_types = cols(
                     sexo = col_factor(levels = c("f", "m"))  # Especifica os níveis 'f' e 'm'
                   )
                 )

# ajustando variaveis qualitativas ordinais como factor
dfa$est_civil <- factor(dfa$est_civil, levels = c(0, 1), labels = c("solteiro", "casado"))
dfa$sexo <- factor(dfa$sexo, levels = c("f", "m"), labels = c("fem", "masc"))

# checking
head(dfa)

# cleaning
rm(path_a)
```

\  

### a) Teste se as médias de idade entre homens e mulheres da população podem ser consideradas iguais usando o teste-t presumindo variâncias iguais e depois presumindo-as diferentes. Qual seria o valor-p mais correto nesse caso?

Considerando que são amostras independentes, o teste $t$ de Student pode ser utilizado para comparar as médias dos dois grupos.  
\  

A fórmula do teste t é dada por:

$$ 
t = \frac{\bar{X}_1 - \bar{X}_2}{\sqrt{s_p^2\left(\frac{1}{n_1} + \frac{1}{n_2}\right)}}
$$

Onde:  
- $\bar{X}_1$ e $\bar{X}_2$ são as médias amostrais dos grupos;  
- $n_1$ e $n_2$ são os tamanhos das amostras; e  
- $s_p^2$ é a variância combinada das duas amostras quando assumimos variâncias iguais.     

\  

Quando as variâncias são assumidas como diferentes, utiliza-se uma aproximação de Welch para o denominador do teste, que tem a seguinte fómula:  

$$
t = \frac
{\bar{X}_1 - \bar{X}_2} 
{\sqrt{ 
      \frac{s_1^2}{n_1} + \frac{s_2^2}{n_2}
      }
}  
$$


Onde:  
-   $\bar{X}_1$ e $\bar{X}_2$ são as médias amostrais das duas amostras independentes.  
-   $s_1^2$ e $s_2^2$ são as variâncias amostrais das duas amostras independentes.  
-   $n_1$ e $n_2$ são os tamanhos amostrais das duas amostras independentes.  

\  

Primeiro, verifica-se a homogeneidade das variâncias, considerando:

$H_0$ : as variâncias são homogeneas  
$H_a$ : as variâncias não são homogêneas


```{r 4aa variancias, options}
# Teste de levene 
levene_teste_4aa <- leveneTest(idade ~ sexo, data = dfa)
levene_teste_4aa

# Gráfico de boxplot
with(dfa, boxplot(idade ~ sexo, names = c("Feminino", "Masculino"), 
                  xlab = "Sexo", ylab = "Idade", main = "Boxplot das Amostras"))

# yarr pirateplot
yarrr::pirateplot(formula = idade ~ sexo, data = dfa)
```

Dado que o p-valor do teste Levene ficou acima de 5%, no caso, `r levene_teste_4aa[3]`, 
é possível rejeitar $H_0$, portanto, aceita-se que não há homogeneidade entre as variancias.    

Assim, para apurar, utiliza-se o teste Welch:  


```{r 4aa, options}
# Primeiro, separamos os dados por sexo
homens <- filter(dfa, sexo == "masc")
mulheres <- filter(dfa, sexo == "fem")

# Realizando o teste t com variâncias iguais (parametro var.equal = TRUE)
t_test_var_iguais <- t.test(idade ~ sexo, data = dfa, var.equal = TRUE)

# Realizando o teste t com variâncias diferentes (padrão)
t_test_var_diferentes <- t.test(idade ~ sexo, data = dfa, var.equal = FALSE)

# Exibindo os resultados
print(t_test_var_iguais)
print(t_test_var_diferentes)
```


\  

Pelos testes realizados, não é possível afirmar que a variância das idades é igual
para os dois grupos (homens e mulheres).  
Portanto, o correto é considerar o p-valor do teste Welch, para variâncias diferentes,
o qual é `r t_test_var_diferentes$p.value`.


\  

### b) Quem possui maior renda, os casados ou não casados?

Para avaliar se existe uma diferença estatística significativa na renda entre indivíduos casados e solteiros, realizaremos um teste t de Student para amostras independentes.   
Este teste é adequado pois estamos comparando as médias de dois grupos distintos.

**Hipóteses**:  
- $H_0$: Não há diferença nas médias de renda entre casados e solteiros.  
- $H_a$: Existe uma diferença nas médias de renda entre casados e solteiros.

\  

Primeiro, verifica-se se há igualdade de variância entre os dois grupos:

```{r 4ab variancia, options}
# Aplicando o Teste de Levene para verificar a igualdade das variâncias
levene_test <- leveneTest(renda ~ est_civil, data = dfa)

# Verificando a estrutura do resultado do Teste de Levene
print(summary(levene_test))
str(levene_test)

# yarr pirateplot
yarrr::pirateplot(formula = renda ~ est_civil, data = dfa)
```

Da


```{r 4ab, options}
# Agrupamos por estado civil e calculamos a média de renda
media_renda_est_civil <- dfa %>%
  group_by(est_civil) %>%
  summarise(media_renda = mean(renda))

# Exibindo os resultados
print(media_renda_est_civil)
```

```{r 4ab formal, options}
# Aplicando o Teste de Levene para verificar a igualdade das variâncias
levene_test <- leveneTest(renda ~ est_civil, data = dfa)

# Verificando a estrutura do resultado do Teste de Levene
print(summary(levene_test))
str(levene_test)

# Checando se o p-value está disponível e usando corretamente
if (!is.na(levene_test$'Pr(>F)'[1])) {
  if (levene_test$'Pr(>F)'[1] > 0.05) {
    t_test_result <- t.test(renda ~ est_civil, data = dfa, var.equal = TRUE)
  } else {
    t_test_result <- t.test(renda ~ est_civil, data = dfa, var.equal = FALSE)
  }
} else {
  print("P-value não disponível ou NA, verifique os dados ou a aplicação do teste.")
}

# Exibindo o resultado do teste t, se disponível
if (exists("t_test_result")) {
  print(t_test_result)
}


```

\  

### c) Verifique a afirmação que a proporção de aposentados masculinos da população é maior que a proporção do sexo feminino.

```{r 4ac, options}
# Calculamos a proporção de aposentados por sexo
prop_aposentados_sexo <- dfa %>%
  group_by(sexo) %>%
  summarise(prop_aposentados = mean(aposentado == 1))

# Exibindo os resultados
print(prop_aposentados_sexo)
```


```{r 4ac formal, options}


```

\  

### d) A diferença entre a renda anual média populacional das pessoas que estão a mais de 10 anos no emprego atual e as que não estão é superior a R$ 70.000,00?

```{r 4ad, options}
library(dplyr)

# Preparando os dados
grupo_maior_10_anos <- dfa %>%
  filter(acima10anos == 1) %>%
  pull(renda)

grupo_menor_10_anos <- dfa %>%
  filter(acima10anos == 0) %>%
  pull(renda)

# Realizando o teste t para comparar as médias
t_test_result <- t.test(grupo_maior_10_anos, grupo_menor_10_anos, alternative = "greater")

# Exibindo os resultados do teste t
print(t_test_result)


```

\  


## Questão B

Um novo veículo de propaganda está em fase de teste na área de Marketing da empresa.
Para testar se o investimento nesse veículo de propaganda causa um real impacto nas vendas,
dados de vendas (em milhares de unidades do produto) para 20 clientes aleatoriamente 
selecionados foram levantados, antes e depois da nova publicidade ter sido iniciada. 
A planilha vendas apresenta os dados em questão.
\  


```{r dataset 4b, options}
# carregando o dataset
path_b = here("./estatistica/data/dataset4b.csv")
dfb <- read_csv2(path_b)
head(dfb)
rm(path_b)
```

\  

```{r 5b checking data, options}
st(dfb)
```

Checando a normalidade  
Teste Shapiro-Wilk:
- $H_0$ : os dados tem distribuição normal  
- $H_a$ : os dados não tem distribuição normal  

```{r 4b check normalidade, options}
ci <- 0.95
sw_test1 <- shapiro.test(dfb$`Vendas-ant`)
sw_test1
paste("Rejeita-se H_0:", ci > sw_test1$p.value)
sw_test2 <- shapiro.test(dfb$`Vendas-dep`)
sw_test2
paste("Rejeita-se H_0:", ci > sw_test2$p.value)
```

```{r 4b normal grafico, options}
ggqqplot(dfb$`Vendas-ant`, ylab = "Vendas antes",
         ggtheme = theme_minimal())
```


### a) Pode-se concluir que o novo veículo de propaganda é eficiente para aumentar as vendas?
\  

Para apurar se o novo veículo é eficiente, pode-se usar um teste pareado, conforme:

$$
t = \frac
{\bar{x_d}}
{ \frac
  {s_d}
  {\sqrt{n}}
}
$$
Onde:  
- $\bar{d}$ é a diferença da média nas observações paredas
- $s_d$ é a diferença do desvio padrão
- $n$ é o numero de pares

Apura-se:
```{r 4ba, options}
# Realizar o teste t pareado
t_test_pareado <- t.test(dfb$`Vendas-dep`, dfb$`Vendas-ant`, paired = TRUE, alternative = "greater")
t_test_pareado
```

Este código realiza um teste t para amostras pareadas assumindo que a hipótese alternativa é que as vendas antes são maiores que as vendas depois (i.e., a propaganda não é eficaz). 

\  

O p-valor encontrado (`r t_test_pareado$p.value`) indica que é possível rejeitar $H_0$.   
Ou seja, é possível assumir que a propaganda é eficáz, dado que as vendas posteriores são maiores.


\  

### b) Qual a premissa para a aplicação do teste no item (a)?
\  

As premissas adotadas são que as 
Cada par de observação foi extraído do mesmo sujeito.
As diferenças tem distribuição normal.


```{r 4bb, options}
# Calcular as diferenças
diferencas <- dfb$`Vendas-dep` - dfb$`Vendas-ant`
hist(diferencas)
x_d <- mean(diferencas)
x_d
se <- sd(diferencas)/sqrt(length((diferencas)))
se
t <- x_d / se
t

# Testar a normalidade das diferenças
shapiro_test <- shapiro.test(diferencas)
shapiro_test
```

Este código calcula as diferenças entre as vendas antes e depois e aplica o teste de Shapiro-Wilk para normalidade

\  

### c) Imagine que só seria vantajoso o investimento nesse novo veículo de propaganda se as vendas subissem mais de mil unidades em média. Qual seria sua decisão nesse caso?

```{r 4bc, options}
# Calcular a diferença média das vendas e verificar se é maior que 1 (mil unidades em milhares)
media_diferencas <- mean(diferencas)
decisao <- media_diferencas > 1  # 1 representa mil unidades

# Exibir decisão
print(media_diferencas)
print(decisao)
```


Este código calcula a média das diferenças entre as vendas antes e depois e verifica se esta média é maior que 1 (equivalente a mil unidades, já que os dados estão em milhares).
